【裁判字號】    95,簡上,91
【裁判日期】    951012
【裁判案由】    清償借款
【裁判全文】
臺灣臺南地方法院民事判決              95年度簡上字第91號
上  訴  人  甲○○
被  上訴人  丙○○
上列當事人間請求清償借款事件，上訴人對於本院新營簡易庭中
華民國95年4月24日所為第一審簡易判決（95年度營簡字第35號
）提起上訴，經本院於95年9月28日言詞辯論終結，判決如下：
    主    文
上訴駁回。
第二審訴訟費用由上訴人負擔。
    事    實
甲、上訴人方面：
一、聲明：求為判決：（一）原判決廢棄；（二）被上訴人在第
    一審之訴駁回。
二、陳述：除與原判決記載相同者，茲引用之外，補稱：
    被上訴人交付之新台幣（下同）200,000元，確實是被上訴
    人投資上訴人於94年度期養殖魚苗，絕非借款，借據是上訴
    人在被上訴人恐嚇脅迫下所寫，且亦經上訴人以存證信函撤
    銷，上訴人從未向被上訴人有任何借款，自無清償借款及利
    息之情事。
乙、被上訴人方面：
一、聲明：求為判決如主文所示。
二、陳述：與原判決記載相同，茲引用之。
    理    由
一、本件被上訴人起訴主張：上訴人於民國（下同）94年5月20
    日向被上訴人借款200,000元，約定清償期限為94年12月31
    日，立有借據為證，詎屆期不為清償，經一再催討，均置之
    不理，爰依消費借貸法律關係，請求上訴人給付借款200,00
    0元，及自95年1月4日起至清償日止，按週年利率百分之2計
    算之利息。
二、上訴人則以：其並未向被上訴人借款，該200,000元款項係
    被上訴人向上訴人學習繁殖石斑魚苗，為投資上訴人經營之
    魚塭而交付之投資款，後因被上訴人未照上訴人之方法養殖
    ，魚苗都死光，被上訴人表示不願再學，而要求上訴人立據
    為憑，上訴人本要寫投資憑據，惟在被上訴人脅迫下始寫下
    上開借據，但上開被脅迫所為之意思表示，上訴人已以存證
    信函撤銷該意思表示云云，資為抗辯。
三、得心證之理由：
    本件被上訴人主張，被上訴人於曾交付200,000元予上訴人
    ，嗣由上訴人於94年5月20日書立借據乙紙交予被上訴人，
    該借據之記載：「借據借款人甲○○向丙○○借新台幣20萬
    元正，雙方同意在民國94年12月31日在台南縣七股鄉三股村
    145之2號之處償還本金新台幣20萬元正。借款人甲○○。出
    借人丙○○。民國94年5月20日」之事實，業據提出系爭借
    據乙紙為證，且為上訴人所不爭執，堪信為真實。是本件兩
    造爭執之關鍵在於：（一）借據是否被上訴人脅迫上訴人所
    書寫？（二）被上訴人交付上訴人系爭200,000元為投資款
    或借款？經查：
（一）本件上訴人主張，伊因被上訴人表示如果不簽，伊就不要
      想再養魚所脅迫，因而簽立系爭借據等語，惟為被上訴人
      否認。經查，上訴人簽立系爭借據時，在場參與協調之證
      人李姿慧於原審證稱：「原告當天有拿一紙文件要被告簽
      ，上面寫很多，包括債權可以移轉等，但被告不肯簽，表
      示原告是投資，為何要寫借據，雙方爭執，後來原告還對
      我妹妹說如果不簽，就不要想再養魚，所以我勸妹妹寫看
      投資多少，年底結算，但原告不同意，後來被告才簽
      本件借據.. 在寫借據前，原告有提到不要寫到利息，等
      到年底時再結算，被告也同意不寫利息」等語，足見兩造
      於協調過程，被上訴人確曾對上訴人表示「如果不簽，就
      不要想再養魚」等語。惟民法第92條所謂脅迫係指必其言
      語舉動有足以使被脅迫者發生恐怖心，致陷於不能不遵從
      之狀態，而為此言語舉動之人，亦必有使他人身體上或精
      神上受其壓迫發生恐怖心之故意之情形，始足當之。本件
      被上訴人雖曾對上訴人表示「如果不簽，就不要想再養魚
      」等語，惟兩造協調之場所為上訴人之姐姐居所庭園，並
      有上訴人之姐姐在場協調，又上訴人對於被上訴人原擬具
      文件拒絕簽名，而另行書寫系爭借據等客觀情形觀之，兩
      造係經過折衝協調後，始達成共識，並捨被上訴人原擬具
      之文件，由上訴人當場另行書立系爭借據，足見被上訴人
      所為之上開言詞，尚不足使上訴人精神上受何壓迫發生畏
      佈之心可言。是以上訴人主張系爭借據係受被上訴人脅迫
      所書寫的云云，洵無可採。
（二）按解釋契約，固須探求當事人立約時之真意，不能拘泥於
      契約之文字，但契約文字業已表示當事人真意，無須別事
      探求者，即不得反捨契約文字而更為曲解，最高法院17年
      上字第1118號判例可資參照。經查，上訴人對於被上訴人
      所提出之系爭借據為其書寫之事實並不爭執，而依系爭借
      據之記載：「借據借款人甲○○向丙○○借新台幣20 萬
      元正，雙方同意在民國94年12月31日在台南縣七股鄉三股
      村145之2號之處償還本金新台幣20萬元正。借款人甲○○
      。出借人丙○○。民國94年5月20日」等語，通觀上開契
      約之文義記載，上訴人系向被上訴人借款200,000元，而
      非被上訴人投資於上訴人所經營魚塭之投資額，揆諸上開
      說明，自不得反捨借款契約文字，而更為曲解上開
      200,000元為投資款。另證人乙○○於本院準備程序時雖
      證稱：「我知道，我有看到丙○○來，他們在外面，我女
      兒進來時手上拿了一包信封裝的東西，我問我女兒那是什
      麼，我女兒說是丙○○拿二十萬元要來投資的，並有把錢
      拿出來給我看。丙○○說錢是要投資魚塭的，我女兒有說
      如果魚塭有賺錢，錢也是要還丙○○的。」云云，惟查，
      其證述系爭款項為投資款乙節，實係上訴人轉述告知證人
      ，而非證人親身聽聞，且上訴人亦不否認證人乙○○因重
      聽，所以沒有聽到兩造交談內容乙節，證人乙○○之證述
      自無從證明兩造金錢交付之法律關為何，況證人乙○○與
      上訴人為母女關係，其所為之證詞亦難期客觀公正，自不
      足採信。被上訴人依上訴人所書立之系爭借據，主張其係
      基於借貸關係而交付200,000元予上訴人，自屬有據，應
      予採信。
（三）按給付有確定期限者，債務人自期限屆滿時起，負遲延責
      任，民法第229條第1項定有明文。末查，本件依系爭借據
      之記載，上開借款之清償期為94年12月31日，則上訴人自
      約定之清償期後即應負遲延責任，而被上訴人請求上訴人
      給付之遲延利息又係在法定利率即週年利率百分之5範圍
      內，則被上訴人請求上訴人給付自95年1月4日起至清償日
      止，按週年利率百分之2計算之利息，自屬正當。
四、綜上所述，上訴人積欠系爭200,000元借款迄未清償，則被
    上訴人本於借貸之法律關係，請求上訴人給付200,000元，
    及自95年1月4日起至清償日止，按週年利率百分之2計算之
    利息，為有理由，應予准許。是則原審判命上訴人如數給付
    ，並以本件係屬民事訴訟法第427條第1項簡易訴訟事件，所
    為上訴人敗訴之判決，依民事訴訟法第389條第1項第3款之
    規定，依職權宣告假執行，於法並無不合。上訴意旨指摘原
    判決不當，求予廢棄改判，為無理由，應予駁回其上訴。
五、據上論結，本件上訴為無理由，依民事訴訟法第436條之1第
    3項、第449條第1項、第78條，判決如主文。
中    華    民    國    95    年    10    月    12    日
                  民事第四庭    審判長法  官  蘇正賢
                                      法  官  郭貞秀
                                      法  官  田幸艷
以上正本證明與原本無異。
本件不得上訴。
中    華    民    國    95    年    10    月    12    日
                                      書記官  蔡蘭櫻


司法院資訊處製作；財團法人民間司法改革基金會備份。
